---
title: "Tugas Pertemuan 3 - Regresi dengan Peubah Lag"
author: ""
output:
  html_document:
    toc: true
    toc_float: true
    theme: readable
    df_print: paged
---

# 1. Persiapan Library

```{r setup, message=FALSE, warning=FALSE}
library(dLagM)
library(dynlm)
library(MLmetrics)
library(lmtest)
library(car)
library(rio)
```

# 2. Impor dan Persiapan Data

```{r data}
data <- rio::import("NewDelhi_Air_quality.csv")

# Memilih variabel
data <- data[, c("AQI", "pm25")]

# Hapus missing value
data <- na.omit(data)

# Memastikan tipe data numerik
data$AQI <- as.numeric(data$AQI)
data$pm25 <- as.numeric(data$pm25)

str(data)
summary(data)
head(data)
```

```{r split}
n <- nrow(data)
n_train <- floor(0.80 * n)

train <- data[1:n_train, ]
test <- data[(n_train + 1):n, ]

train.ts <- ts(train)
test.ts <- ts(test)
data.ts <- ts(data)

nrow(train)
nrow(test)
```

# 3. Model Koyck


```{r koyck}
model.koyck <- koyckDlm(
  x = train$pm25,
  y = train$AQI
)

summary(model.koyck)
```

## Peramalan Koyck

```{r koyck-forecast}
h <- nrow(test)

fore.koyck <- forecast(
  model = model.koyck,
  x = test$pm25,
  h = h
)

fore.koyck

mape.koyck <- MAPE(fore.koyck$forecasts, test$AQI)
deviance.koyck <- sum(residuals(model.koyck)^2)

cat("MAPE Koyck:", mape.koyck, "\n")
cat("Deviance Koyck:", deviance.koyck, "\n")
```

# 4. Distributed Lag Model (DLM)

```{r dlm-search}
dlm.opt <- finiteDLMauto(
  formula = AQI ~ pm25,
  data = train,
  q.min = 1,
  q.max = 10,
  model.type = "dlm",
  error.type = "AIC",
  trace = TRUE
)

dlm.opt
```

AIC terkecil diperoleh pada **q = 10**.

```{r dlm-final}
q.dlm.opt <- 10

model.dlm.opt <- dlm(
  x = train$pm25,
  y = train$AQI,
  q = q.dlm.opt
)

summary(model.dlm.opt)
```

## Peramalan DLM

```{r dlm-forecast}
fore.dlm <- forecast(
  model = model.dlm.opt,
  x = test$pm25,
  h = h
)

fore.dlm

mape.dlm <- MAPE(fore.dlm$forecasts, test$AQI)
deviance.dlm <- sum(residuals(model.dlm.opt)^2)

cat("MAPE DLM:", mape.dlm, "\n")
cat("Deviance DLM:", deviance.dlm, "\n")
```

# 5. Autoregressive Distributed Lag (ARDL)

```{r ardl-search}
model.ardl.opt <- ardlBoundOrders(
  data = data.frame(train),
  ic = "AIC",
  formula = AQI ~ pm25
)

model.ardl.opt
```

Pada pencarian lag 1 sampai 15 untuk masing-masing komponen, kombinasi AIC terkecil pada data ini adalah **lag X (p) = 14** dan **lag Y (q) = 15**.

```{r ardl-final}
p.ardl.opt <- 14
q.ardl.opt <- 15

model.ardl <- ardlDlm(
  formula = AQI ~ pm25,
  data = train,
  p = p.ardl.opt,
  q = q.ardl.opt
)

summary(model.ardl)
```

## Peramalan ARDL

```{r ardl-forecast}
fore.ardl <- forecast(
  model = model.ardl,
  x = test$pm25,
  h = h
)

fore.ardl

mape.ardl <- MAPE(fore.ardl$forecasts, test$AQI)
deviance.ardl <- sum(residuals(model.ardl)^2)

cat("MAPE ARDL:", mape.ardl, "\n")
cat("Deviance ARDL:", deviance.ardl, "\n")
```

# 6. Uji Asumsi

```{r assumptions}
cons_lm1 <- dynlm(
  AQI ~ pm25 + L(pm25),
  data = train.ts
)

summary(cons_lm1)
```

## 6.1 Uji Autokorelasi Durbin-Watson

Hipotesis nol menyatakan tidak terdapat autokorelasi. Keputusan menggunakan taraf nyata 5%.

```{r dw}
dwtest(cons_lm1)
```

## 6.2 Uji Heteroskedastisitas Breusch-Pagan

Hipotesis nol menyatakan ragam sisaan homogen.

```{r bp}
bptest(cons_lm1)
```

## 6.3 Uji Normalitas Shapiro-Wilk

Hipotesis nol menyatakan sisaan berdistribusi normal.

```{r shapiro}
shapiro.test(residuals(cons_lm1))
```

# 7. Perbandingan Kinerja Model

```{r comparison}
akurasi <- data.frame(
  Model = c("Koyck", "DLM Optimum", "ARDL Optimum"),
  MAPE = c(mape.koyck, mape.dlm, mape.ardl),
  Deviance = c(deviance.koyck, deviance.dlm, deviance.ardl)
)

akurasi$MAPE_persen <- akurasi$MAPE * 100
akurasi

model.terbaik.mape <- akurasi$Model[which.min(akurasi$MAPE)]
model.terbaik.deviance <- akurasi$Model[which.min(akurasi$Deviance)]

cat("Model terbaik berdasarkan MAPE:", model.terbaik.mape, "\n")
cat("Model terbaik berdasarkan deviance:", model.terbaik.deviance, "\n")
```

# 8. Visualisasi Aktual vs Peramalan

```{r plot-forecast}
plot(
  test$AQI,
  type = "b",
  pch = 1,
  lwd = 2,
  xlab = "Periode",
  ylab = "AQI",
  main = "Perbandingan Aktual dan Hasil Peramalan"
)

lines(fore.koyck$forecasts, type = "b", pch = 16)
lines(fore.dlm$forecasts, type = "b", pch = 17)
lines(fore.ardl$forecasts, type = "b", pch = 18)

legend(
  "topleft",
  legend = c("Aktual", "Koyck", "DLM Optimum", "ARDL Optimum"),
  lty = 1,
  pch = c(1, 16, 17, 18),
  cex = 0.8
)
```

# 10. Kesimpulan

Berdasarkan data yang digunakan, tiga pendekatan regresi dengan peubah lag telah diterapkan. Hasil pencarian menunjukkan DLM optimum pada **q = 10**, sedangkan ARDL optimum pada **p = 14** untuk PM2.5 dan **q = 15** untuk AQI berdasarkan AIC.

Perbandingan akurasi menunjukkan bahwa **Koyck menghasilkan MAPE terkecil**, sehingga menjadi model dengan kinerja peramalan terbaik berdasarkan MAPE. Sementara itu, **ARDL optimum menghasilkan deviance terkecil**, sehingga memiliki kecocokan residual paling kecil pada data training di antara tiga model.

Pada uji asumsi `AQI ~ pm25 + L(pm25)`, nilai Durbin-Watson menunjukkan adanya indikasi autokorelasi positif dan uji Breusch-Pagan menunjukkan adanya heteroskedastisitas pada taraf 5%, sedangkan uji Shapiro-Wilk tidak menolak normalitas sisaan pada taraf 5%.
